臺灣桃園地方法院民事簡易判決
109年度壢簡字第1256號
原      告  林瑞玉  


訴訟代理人  陳威佑  
被      告  大涼食品廠股份有限公司

法定代理人  林鎰川（歿）
            林嫦娥（歿）
            林錫泉（歿）
特別代理人  何威儀律師
上列當事人間請求塗銷抵押權登記事件，本院於民國110年11月2
5日言詞辯論終結，判決如下：
    主      文
被告應將如附表所示之土地之抵押權登記予以塗銷。
訴訟費用由被告負擔。
    事實及理由
一、原告主張：原告於民國109年4月7日向訴外人林彰烘、林彰
    森購買如附表所示之土地（下稱系爭土地），而成為系爭土
    地之所有權人。惟系爭土地曾於65年7月26日以設定擔保債
    權總金額新臺幣（下同）10萬元之抵押權（下稱系爭抵押權
    ）予被告，債務人為訴外人林維來，系爭抵押權自80年7月2
    5日至今已罹於15年之消滅時效，且被告亦未於該債權罹於
    消滅時效後之5年內實行抵押權，系爭抵押權亦因罹於5年之
    除斥期間而消滅。然系爭抵押權迄今未為塗銷，業已妨害原
    告就系爭土地之所有權。爰依民法第767條中段之規定，請
    求塗銷系爭抵押權，並聲明如主文第一項所示。
二、被告則以：對於系爭抵押權所擔保之債權已經罹於時效，系
    爭抵押權已罹於除斥期間不爭執等語，並聲明：原告之訴駁
    回。
三、本院之判斷：
(一)原告主張為系爭土地之所有權人，系爭土地有設定系爭抵押
    權予被告之事實，業據其提出系爭土地登記第一類謄本為證
    ，且為被告所不爭執，自堪信原告之主張為真實。
(二)按請求權，因15年間不行使而消滅。但法律所定期間較短者
    ，依其規定。民法第125 條定有明文，而消滅時效制度之設
    計，係因權利人不行使權利，而形成無權利之事實狀態，若
    此狀態繼續存在達一定期間，令其發生請求權效力減損或消
    滅之效果，其立法理由乃認睡眠於權利之上者，法律不宜予
    以長期保護，以尊重並維持已歷經一定期間而建立之新秩序
    。本件觀之卷附系爭土地登記第一類謄本，系爭抵押權之登
    記日期為「65年7月26日」，清償日期及存續期間均記載「
    依照各個契約約定」，惟系爭抵押權之相關登記資料因已逾
    保存年限15年業經銷毀，此有桃園市楊梅地政事務所110年9
    月14日楊地登字第1100011008號函可佐，故本院無從認定系
    爭抵押權所擔保之債權有約定清償日期。又按債權未定清償
    期者，債權人得隨時請求清償，為民法第315條所明定，是
    此項請求權自債權成立時即可行使，依民法第128條之規定
    ，其消滅時效應自債權成立時起算。而民法第478條規定，
    消費借貸之貸與人得定一個月以上之相當期限，催告返還。
    係給予借用人一個月之恩惠期間，亦即借用人於該期間屆滿
    後，始負遲延責任。是以該條規定與消滅時效應自何時起算
    並無必然關連，僅為債務人應負遲延責任之起點，而非計算
    消滅時效期間之起點（最高法院96年度台上字第1432號民事
    判決要旨參照），故應認系爭抵押權所擔保之債權既無清償
    日期之約定，債權人即被告本得隨時請求返還，故被告就該
    債權自65年7月26日起即可請求債務人返還借款並行使抵押
    權，但被告迄今未為之，堪認系爭抵押權所擔保債權之請求
    權已於80年7月26日因罹於15年之時效期間而消滅。又以抵
    押權擔保之債權，其請求權已因時效而消滅，如抵押權人，
    於消滅時效完成後，5 年間不實行其抵押權者，其抵押權消
    滅，民法第880 條亦有明定。而抵押權人即被告，並未於該
    請求權時效消滅後之5 年期間即85年7月26日以前實行系爭
    抵押權，則系爭抵押權已於85年7月26日因除斥期間經過而
    消滅，亦為被告所不爭執，是原告主張系爭抵押權應已消滅
    ，實可認定。
(三)次按所有人對於妨害其所有權者，得請求除去之，民法第76
    7條第1項中段定有明文。系爭抵押權既已消滅，依社會一般
    交易習慣，抵押權登記對於土地客觀交換價值恆有負面影響
    ，影響原告所有權之完整，自屬對所有權之妨害。從而，原
    告本於系爭土地所有人之地位，依上開規定，請求被告塗銷
    系爭抵押權登記，為有理由，應予准許。
四、綜上所述，原告依民法第767條第1項中段之規定，請求被告
    塗銷系爭抵押權，為有理由。
五、按命債務人為一定之意思表示之判決確定或其他與確定判決
    有同一效力之執行名義成立者，視為自其確定或成立時，債
    務人已為意思表示，強制執行法第130 條第1 項定有明文。
    本判決主文第1 項既係命被告將系爭土地之系爭抵押權登記
    予以塗銷，揆諸前揭說明，於判決確定時無待執行即視為其
    已為意思表示，是本院自毋須依職權為假執行之宣告，併此
    敘明。　　
六、訴訟費用負擔之依據:依民事訴訟法第78條。
中　　華　　民　　國　　110 　年　　12　　月　　30　　日
                  中壢簡易庭      法  官  江碧珊
以上為正本係照原本作成。
如不服本判決，應於送達後20日內，向本院提出上訴狀並表明上
訴理由。
如委任律師提起上訴者，應一併繳納上訴審裁判費。
中　　華　　民　　國　　110 　年　　12　　月　　30　　日
                                  書記官  張育誠
附表
編號 土地坐落  面積 (平方公尺) 原告之 應有部分 1.  桃園市 新屋區 青田段 739-2地號 877.96 全部 2.  739-3地號 71.42 全部 3.  739-4地號 458.30 75/1200 4.  739-5地號 1535.01 75/1200 5.  739-6地號 677.05 75/1200 備註 權利種類:抵押權，字號:楊地字第005733號，權利人:大涼食品廠股份有限公司，擔保債權總額:10萬元，登記日期:65年7月26日，證明書字號:065桃楊字第000555號，設定義務人:林維來，共同擔保地號:桃園市新屋區青田段739-2、739-3、739-4、739-5、739-6。